臺灣高雄地方法院刑事判決　　　　　　　 91年度訴字第695號
公　訴　人　臺灣高雄地方法院檢察署檢察官
被　　　告　子○○
　　　　　　　　　　樓
選任辯護人　紀錦隆律師
　　　　　　施介元律師
被　　　告　己○○
被　　　告　丙○○
右　二　人
共同辯護人　甲○公設辯護人　蘇鴻吉
上列被告因貪污案件，經檢察官提起公訴（90年度偵字第15819
號），甲○判決如下：
    主  文
子○○、己○○、丙○○均無罪。
    理  由
一、公訴意旨略以：高雄市政府環保局鑑於高雄市南區資源回收
    廠（垃圾焚化爐）設置於鄰近小港區之山明、大坪、坪頂、
    高松、松山、松金、宏亮、六苓、店鎮、鳳宮、鳳鳴、龍鳳
    、鳳森等14里，為回饋該14里民眾及照顅其等之生活，乃由
    該局依高雄市廢棄物處理場（廠）回饋自治條例，自民國86
    年起逐年編列補償金，使該地區民眾因可能污染所造成之損
    失得以獲得補償，該回饋金之使用係由前述14里里長所組成
    之回饋基金管理委員會（以下稱管委會），負責審核相關經
    費動支及核銷，且所有支用經費均需據實核銷，事後並報請
    小港區公所核定。被告丙○○、己○○及子○○分別係高雄
    市小港區松金里、宏亮里及鳳宮里里長，均為依據法令從事
    公務之人員。渠等3 人乃基於使自己獲取不法利益之意圖，
    又丙○○、子○○另起利用申請動支回饋金報銷之職務上機
    會以詐取財物之故意，分別：
（一）被告子○○自87年1 月間起至88年10月間止，基於對於主
      管或監督之事務直接圖利自己及利用職務上之機會詐取財
      物之概括犯意，連續於：
      87年1 月間，子○○明知該里里辦公室並未向朝興傢俱
      購買家具，竟取具該行號不實之單據，虛報購買家具費用
      ，矇向管理委員會詐得5 萬元之不法利益；88 年5月間
      ，子○○復於辦理該里全民墾丁郊遊活動時，明知該次活
      動並未在恆春鎮欽欽餐廳用餐，竟透過與其有犯意聯絡之
      遊覽車導遊庚○○取具該店不實之收據，虛報用餐費用，
      矇向管理委員會詐得7 萬2 千元之不法利益；88年6 月
      間，子○○再於辦理該里全民包粽子活動時，明知該次活
      動並未向立成蔥蒜行購買糯米，竟透過與其有犯意聯絡之
      新杉米店負責寅○○取具該行號之不實單據，虛報購買費
      用，矇向管委會詐得4 萬9500元之不利益；88年10月間
      ，子○○又於辦理該里重陽節敬老餐會時，明知該次活動
      並未向高雄縣旗山鎮華全行購買餐飲用品，竟透過與其有
      犯意聯絡之外燴業者丁○○取具不實單據，虛報購買費用
      ，矇向管委會詐得9 萬5 千元之不法利益。總計子○○共
      牟取26萬6500元之不法利益等語。
（二）被告己○○自87年間起至88年9 月間止，基於對於主管或
      監督之事務直接圖利自己及利用職務上之機會詐取財物之
      概括犯意，連續於：87年間於辦該里中秋節烤肉活動時
      ，取具欣欣企業行之收據，浮報購買禮品費用，矇向管理
      委員會詐得2 千5 百元之不法利益；88年9 月間，於辦
      理購買該里音響設備時，取具響盛音響電器行之收據，浮
      報購買音響設備費用，矇向管委會詐得1 萬零50元不法利
      益。總計共牟取1 萬2 千5 百50 元 之不法利益。
（三）被告丙○○於88年6 月間辦理該里里長包粽子活動時，明
      知並未向屏東縣伯奇種子行購買任何包粽子之用品，竟基
      於對於主管或監督之事務直接圖利自己及利用職務上之機
      會詐取財物之犯意，透過與其有犯意聯絡之外燴業者戊○○取具該行號之不實單據，虛報購買包粽子用品費用，矇
      向管委會詐得15萬2750元之不法利益。因認被告丙○○、
      己○○及子○○等3 人分別涉犯貪污治罪條例第6 條第1
      項第4 款圖利罪、第5 條第1 項第2 項利用職務機會詐取
      財物罪等罪嫌。
二、按犯罪事實應依證據認定之，無證據不得認定其犯罪事實，
    又不能證明被告犯罪者，應諭知無罪之判決；刑事訴訟法第
    154 條第2 項、第301 條第1 項分別定有明文。且刑事訴訟
    上證明之資料，無論其為直接或間接證據，均須達於通常一
    般之人均不致有所懷疑，而得確信其為真實之程度，始得據
    為有罪之認定，若其關於被告是否犯罪之證明未能達此程度
    ，而有合理懷疑之存在，致使無從形成有罪之確信，根據「
    罪證有疑，利於被告」之證據法則，即不得遽為不利被告之
    認定，亦有最高法院76年度臺上字第4986號判例可稽。
三、公訴人認被告丙○○、己○○及子○○涉犯貪污治罪條例第
    6 條第1 項第4 款圖利罪、第5 條第1 項第2 項利用職務上
    機會詐取財物等罪嫌，無非係以證人丑○○、乙○○、壬○○於調查局供述、扣案之鳳宮里、宏亮里、松金里請款黏貼
    憑證及報銷單據、被告3 人及戊○○、庚○○、寅○○測謊
    報告、高雄市廢棄物處理場回饋自治條例、高雄市南區垃圾
    資源回廠回饋基金管理委員會設置要點等為其主要論據。
四、訊據被告丙○○、己○○及子○○對於前揭時間里長任內，
    向管委會提出申請核准動支如前數額回饋基金乙節，固均坦
    承不諱，惟堅決否認有何圖利或利用職務機會詐取財物之犯
    行，被告3 人均辯稱略以：所申請回饋確實供作辦理如前各
    項活動經費支出，均如數覈實核銷，並無涉犯上開犯行等語
    。經查：
五、被告子○○（鳳官里）部分：
（一）子○○於87年1 月21日，以5 萬元價格，向鳳興傢俱行購
      買沙發1 組，置於里辦公處，供公務使用乙情，業據證人
      即時任里幹事辛○○結稱：87年1 月任職鳳宮里里幹事期
      間某日下午，曾陪同里長即被告子○○，前往宏平路鳳興
      傢具店選購沙發組，挑選後以5 萬元成交，並給付店家訂
      金6 千元，由店家開立估價單1 紙，事後店家有將沙發送
      到辦公室等語綦詳（甲○94年4 月28 日 審判筆錄第3 頁
      以下），及證人即出賣商號實際負責人癸○○（名義負責
      人陳得印之子）結稱：伊係家具行實際負責人，父親陳得
      印雖是名義負責人，已較少經手店內事務，伊確有以5 萬
      元價格售出1 組沙發及桌子予子○○，並開立卷附之估價
      單1 紙，選購當日下午稍後即在里辦公室完成交貨等語明
      確，並指認證人辛○○係陪同選購沙發之人無誤（同前筆
      錄第8 頁以下），此外，並有黏貼憑證用紙上所附估價單
      1 紙附卷為佐（新美牛皮沙發 (321)含桌，5 萬元）。公
      訴人於審理中固以本件交易單據種類僅係「估價單」，單
      據抬頭亦書寫「子○○」，而非「里辦公室」，又單據上
      商號負責人印文係「陳得印」，而陳得印於調查中稱無此
      筆交易紀錄等情，而認該黏貼憑證之單據有不實之嫌，惟
      參前開回饋基金管理委員會設置要點12條規定，財務收支
      須取合法之憑證，即須能證明確實交易品名、金額之原始
      憑證即可合法核銷，單據是否為統一發票在所非問，蓋統
      一發票屬財政主管機關用以稽核買賣或消費稅賦而設，並
      非以供會計核銷為目的，只要確有覈實填載交易內容之單
      據，能資以證明交易事項係真實，此觀黏貼憑證上注意事
      項僅記載受款人、時間、印章、地址、財物、單位、金額
      、實收、用途.. 等 記載項目，亦以粘貼憑證、請購單、
      估價單等併列為憑證附件，即可符合請款填寫粘貼憑證用
      紙之形式要件，而查本件粘貼憑證用紙上之估價單已記載
      品名、價格、訂金等交易條件，並經出賣人陳得銓就買賣
      條件、如實交貨及出具此開單據無訛等節供述已如上述，
      單據上亦蓋用「朝興傢具統一發票專用章」，而佐以證人
      陳得銓結稱：鳳興、朝興家具行均由其所經營，只是發票
      用朝興家具等語明確（同前筆錄第9 頁）。另本件估價單
      抬頭雖寫「曾清金」，而非「鳳宮里（里辦公室）」，惟
      里辦公室本身依地方自治法規或在私法上並無獨立法人格
      ，在預算、會計制度上亦無類如一般行政機關編有統一編
      號，而里長關於興辦里內事務對外執行行為亦對該里發生
      效力，又據證人癸○○證稱：抬頭「子○○」是因伊詢問
      買受人貴姓，伊即據答書寫，自無因以里長個人列作抬頭
      人而認該單據交易事實為虛，且單據上亦已表明「（送貨
      地點）大業北路186 巷2 號里辦公處」，而證人辛○○亦
      稱：門牌2 號是里長住家，而在對面的里辦公室因沒有門
      牌，地址寫里長家等語，證人癸○○亦供稱沙發是送到里
      辦公室內無訛，故認本件確有如據上所載交易事實，出賣
      人開立估價單亦與交易內容相符，故公訴意旨認被告虛報
      單據，訛以購買沙發費用詐得5 萬元之不法利益云云，自
      屬無據。
（二）子○○於88年5 月30日，辦理該里里民墾丁郊遊活動，約
      中午時在恆春鎮欽欽餐廳用餐，席開45桌花費餐及飲料費
      用共計7 萬2 千元乙節，業據證人即該活動專車導覽人員
      庚○○到庭結稱：在88年間任職聯盟遊覽汽車股份有限公
      司（下稱聯盟公司）間，受理承辦鳳宮里旅遊活動，公司
      派約10輛遊覽車，其負責處理旅客交通及用餐，中午餐飲
      係透過向綽號「鬍鬚仔」男子訂餐，眾人確有在當日中午
      在社頂公園停車場旁之欽欽餐廳用餐，席開40餘桌，每桌
      坐約10人，1 席單價1 千5 百元，用餐完畢後由其向里長
      取款到櫃台結帳，櫃台小姐如實開立收據後由其轉交被告
      等語明確（同前筆錄第13頁以下），其所述消費內容，與
      核黏貼憑證用紙上之免用統一發票收據1 紙相符（飲料90
      瓶4 千5 百元，用餐45桌6 萬7500元，共7 萬2 千元），
      並有旅遊活動用餐照片2 幀（偵查卷第227 頁）附卷為佐
      。雖欽欽餐廳負責人王忠賀於調查中供稱無印象有此筆交
      易紀錄，而餐廳最多僅能容納30餘桌等語，惟證人郭玫君
      已結稱：當日餐廳整修，所以旅客有在走廊上用餐，1 、
      2 樓都有坐人等語明確（同前筆錄第16頁），證人郭玫君
      係當次行程帶團導覽人員，對此次活動經過印象應較深刻
      ，而餐廳每日中午用餐團體川流不息，店家對本件聚餐經
      過不復記憶或記憶模糊，亦合於情理，自不能以店家負責
      人在調查中未經具結之供述，逕認被告有虛報用餐金額之
      情。另參以當日活動租用車輛數目計10車，每車約乘坐40
      至45人，每車日租金約8 千到1 萬元不等，公司代客投保
      人數人次及金額，據證人庚○○供證在卷（同前筆錄第17
      頁以下），並有車資統一發票（聯盟公司，車資10台, 單
      價9 千元, 金額9 萬元）、旅遊平安險團體投保費用收據
      （國泰人壽保險股份有限公司，保險費22889 元，子○○
      等417 名）在卷為佐，以遊覽車每部搭載40餘人，10車可
      搭載4 百餘人，保險費收據亦明載投保人數為417 名，亦
      與本件用餐桌數45桌，每桌以10人計算，統計總人數互核
      大抵相符，而觀起訴意旨對車資、保險費用部分均未置疑
      義，亦未一併擴張認定在起訴事實範圍內，惟獨就聚餐人
      數認為有虛報情事，已難自圓其理，公訴意旨認被告自與
      犯意聯絡之庚○○取具該店不實之收據，虛報用餐費用，
      矇向管理委員會詐得7 萬2 千元之不法利益云云，自屬無
      據。
（三）子○○於88年6 月16日，為辦理該年度里民包粽子活動時
      ，向新杉米店負責人寅○○購買糯米後，由寅○○交付記
      載所有購入物品之立成農產行之收據1 紙等情，業據證人
      即新杉米店負責人寅○○到庭結稱：88年端午節前夕，被
      告確有向其訂購糯米、土豆、粽葉、油蔥酥等肉粽食材，
      糯米部分由其自營自銷，其他配料則係委向立成農產行陳
      明生代購，糯米出售450 包，每包5 斤，當日即送貨，送
      貨到現場亦見里民領取配料返家包粽等語明確（同前筆錄
      第19頁以下），其所述消費內容，核與黏貼憑證用紙上收
      據1 紙（長糯米450 包,4 萬9500 元；花生450 包,3 萬
      3750元；粽繩910 條,1 千820元；粽葉450 包,1 萬3500
      元；油蔥酥450 包,6 千750元），公訴意旨固認出具收據
      之立成農產行負責人陳明生於調查中稱該行未曾販售長糯
      米等語，且採買糯米及配料數量是否與事實相符亦有可疑
      處，故認金額有浮報情事，惟證人寅○○就此結稱：被告
      所購物品係同一筆買賣，為向被告子○○請款方便起見，
      自立成農產行索取空白收據，即自行填載所有購買之長糯
      米與花生等物品於同一收據內，而將收據交予子○○等語
      ，並確認曾清金購買糯米數量為450 包，每包5 斤重，其
      他配料花生20兩裝、蔥油酥4 兩裝，各450 包及粽繩910
      條等品名、數量無訛，均是伊向子○○建議或由伊配料（
      見同前筆錄第21頁以下），核與陳明生調查中亦不否認與
      小港區米店間當時確有該筆交易，且卷附收據係蓋妥店章
      之空白收據，由客戶自行填載交易事項等語（調查卷一第
      159 頁以下）相符，應足認本件被告子○○有向新杉米店
      負責人寅○○訂購收據所載數量、價格之商品乙情非虛，
      雖證人寅○○將被告子○○向其所購長糯米，及由其向立
      成農產行代購之花生、粽繩、粽葉及油蔥酥等物，並未分
      別開立收據，而合併記載於同一張收據內，亦不足否定被
      告子○○有向證人寅○○買賣上開物品，以辦理里民瑞午
      包粽活動之交易客觀事實存在，則公訴意旨認被告與證人
      寅○○共同基於詐取財物犯意聯絡，取具不實單據，虛報
      購買費用，詐得4 萬9500元之不利益，亦無所據。
（四）子○○於88年10月15日，為該里重陽節敬老餐會，由外燴
      業者丁○○辦理外燴餐會，當日丁○○即將其向華全行購
      買餐飲材料之收據1 紙交付子○○乙節，業據證人丁○○
      到庭結稱：曾為鳳宮里辦理重陽節餐會，桌數不逾20桌，
      每桌5 千元，外燴材料是向華全行購置，買雜貨約花費1
      至2 萬元，此次因送貨貨料不夠，還有追加採買，所以印
      象較深刻；另有向華全行拿取空白收據，請旁人書寫收據
      內容，經其核對無誤後，交由里長子○○，里長也有將辦
      理外燴費用當場如數支付等語明確（同前筆錄第24 頁 以
      下），並有黏貼憑證用紙上之免用統一發票收據1 紙（餐
      飲辦桌貨19桌,9 萬5千元）及舉辦活動現場照片2 幀為佐
      （偵查卷第229 頁）。至於開立華全行李勝裕之收據原因
      ，證人丁○○供稱：因伊無登記商號統一編號，不能開收
      據或發票，就向貨主華全行拿取空白收據，如實填載後將
      收據交付子○○，並有向華全行老闆李勝裕說明等語（同
      前筆錄第24頁以下），應認被告為辦理重陽敬老活動，委
      由丁○○採辦外燴而有如上開支無訛，公訴意旨認為被告
      虛報購買費用，矇向管委會詐得9 萬5 千元之不法利益，
      應與事實未符，不足採認。
六、被告己○○（宏亮里）部分：
（一）己○○於87年10月3 日辦該里中秋節烤肉活動時，向欣欣
      企業行購買保鮮盒5 百個，並支付價金5 萬元乙節，業據
      證人即欣欣企業行負責人乙○○到庭結稱：87 年 間確有
      出售1 批為數5 百盒之保鮮盒予己○○，單價1 百元，總
      價金為5 萬元，有如實交貨，並親自開立收據1 紙交給己○○，因收據抬頭錯寫為「宏量里」，故交付空白收據授
      權己○○填載如上交易內容之收據等語明確（甲○94年4
      月29日審判筆錄第3 頁以下），並有黏貼憑證用紙上之收
      據1 紙（保鮮盒5 百個，5 萬元）為佐。公訴意旨固以：
      證人在調查中最初供述是以每盒單價95元出售，而認被告
      將每盒單價浮報為1 百元，共向管理委員會詐得2 千5 百
      元之不法利益云云，惟查：被告己○○辯以：起先議價訂
      購數量係9 百個，後來實際需求量沒有這麼多，所以店家
      就取消優惠減價，故實際採購金額確為5 萬元等語，核與
      證人乙○○證稱：原接洽購買數量為9 百個，單價為95元
      ，最後因只訂500 個，故伊向己○○要求提高單價為每個
      1 百元，總額是5 萬元，因為如果零賣時，1 組150 元，
      買的數量愈多，單價愈便宜；伊在製作調查筆錄有回去查
      流水帳資料，才確知此情等語（同前審判筆錄第3 頁以下
      ），而衡以商品單價乃隨交易數量有所不同，乃商業交易
      當然之理，被告本件採買後保鮮盒，訂購數量劇減約半數
      ，每盒單價亦隨之提高5 元，於消費生活交易慣例亦合常
      情，故可認被告辦理該年度中秋節烤肉活動而有上開數額
      購買保箱盒費用之支出，尚難逕認被告有起訴意旨所指浮
      報犯行。
（二）己○○於88年9 月30日，向響盛音響電器行購買該里音響
      設備乙節，業據響盛音響電器行負責人壬○○到庭結稱：
      上開時間有出售音響設備予己○○，並親自書寫開立收據
      1 紙予被告（同前審理筆錄第7 頁以下），並有黏貼憑證
      用紙上之收據1 紙（KTV 專業用喇叭,2 萬6千元；唱將拌
      唱機, 5 萬2 千元,LHF 雙 頻麥克風,1 萬3500 元, 投影
      機吊架,5 千6百元；VCD 遙控器660 元，總價9 萬7760元
      ）附卷可稽，應認被告就所購商品係依買售價格覈實開支
      報銷。公訴意旨固以：證人在調查中供述受到己○○唆使
      將交易金額增列10050 元，而認被告有浮報購買音響設備
      費用犯行等語，惟查：被告己○○就此辯稱：購買音響是
      置於里民活動中心供里民使用，故特別要求保固維修服務
      ，因而多出支付費用1 萬多元等語，核與證人壬○○在審
      理中證稱：保固事情是我先生跟己○○洽談，因為己○○
      要求保固期限為5 年，經協調後保固期限為3 年，一般家
      庭用電器公司保固1 年，維修要把電器送回公司，就不能
      使用商品，家電過1 年後維修是以次數計算，但由於本件
      是供里民公用，使用頻率較高，器材狀況較多，且大都是
      在假日或下班時間使用，里長又要求隨叫隨到維修服務，
      所以要另外酌收費用，經估算保固服務成本為每年3350元
      ，3 年合計10050 元，保固期間維修即不須再行收費；又
      因為店裡從未就保固或服務費用開立收據，所以本件保固
      費用10050 元並未另開收據，而是將保固費用分攤在各個
      品名裡面，但實際總額並沒有增加或浮報，在調查中陳述
      是以一般家電價格情形為準，亦未說受到己○○唆使增列
      費用等語綦詳（同前審判筆錄），並有證人壬○○出具響
      盛電器行保固書1 紙在卷足稽，足認被告確有以如收據上
      所載金額向響盛音響電器行購入音響設備1 套（包含保固
      服務），並無起訴意旨所述之浮報費用或價金而謀取不法
      利益之犯行。
七、被告丙○○（松金里）部分：丙○○於88年6 月間辦理松金
    里端午節包粽子活動時，由外燴業者戊○○採辦包粽子所需
    用品，戊○○轉向屏東縣伯奇種子行代為購買包粽子用品，
    並交付丙○○伯奇種子行之收據1 紙，以向丙○○請款等情
    ，業據證人即外燴業者戊○○到庭結稱：伊與里長丙○○係
    舊識，88年端午節前確有幫松金里張羅包粽子活動所需使用
    之材料，轉向當時有生意往來之伯奇種子行代為採購材料、
    用品，因自身沒有設立行號，無法開立蓋有店章收據，故向
    負責人丑○○索取空白收據1 紙，自行填載品名、數量及金
    額，交由丙○○作請款之用；伯奇種子行沒有的東西我就向
    別家買，其餘豬肉、豬油、瓦斯、調味料、素食料都是四處
    採購，因為數量很多，像豬肉不是向同一家購買，也寫在一
    起，又工錢、車資都照實填寫，工錢1 萬多元是因有請工人
    幫忙包料、分裝，並請師傅教與會里民綁粽子，車資是我自
    己出車的酬勞，而為求報帳便利，才將上開花費填載於同一
    收據中，所以收據上物品並非全係伯奇種子行所販售物品，
    但收據消費採買內容均實在，並無虛報或浮報情形，而活動
    當日確有里民在現場包粽，不會包的有請師傅指導等語（見
    同前筆錄第20頁以下），核與證人即伯奇種子行負責人丑○○到庭亦結稱：本件收據係伊拿蓋有店章及小章的空白收據
    交給戊○○，於88年間確實有出售戊○○包粽子所用香菇、
    粽葉、蔥頭、蝦米等材料，商品的單價、數量均無誤，戊○○並告知伊要將其他所購物品一併填載於收據上，伊也表示
    沒有意見，也知道戊○○索取收據是要報帳用等語明確相符
    （同前筆錄第15頁以下），並有黏貼憑證用紙上之收據1 紙
    （豬肉52500 元, 豬油2100元, 香菇10500 元, 尤魚4800元
    , 蔥頭2250元, 粽葉5000元, 粽繩840 元, 蝦米7500元, 米
    18900 元, 花生18000 元, 工錢14400 元, 車工2000元, 瓦
    斯2000元, 素食料8000元, 調味料4000元, 共計15萬2790元
    ）、參加里民名冊、活動報名表及現場相片（見偵查卷第65
    頁以下）附卷可稽，足認被告丙○○委託張伯泉辦理上開活
    動而有如收據所載數額之開支，應堪認定。公訴意旨雖以證
    人丑○○在調查中供述已不記得此筆交易內容，而認丙○○
    透過有犯意聯絡之戊○○取具伯奇種子行之不實單據，虛報
    購買包粽子用品費用而詐得15萬2750元之不法利益等語，惟
    證人丑○○就此亦稱：在調局作筆錄前不知是什麼回事，一
    時沒有記起來，後來看到戊○○出面我才知道等語（同前筆
    錄第21頁以下），已能釋明其於調查、審判中所為供述不一
    致的原因，而公訴人未能就證人丑○○於調查中供述如何較
    具可信之特別情形，應認證人丑○○在甲○審理中所述實在
    ，即尚難逕認被告丙○○有起訴意旨所指此部犯行。
八、是以，被告3 人於前開時間里長任內，向依高雄市廢棄物處
    理場（廠）回饋自治條例成立之回饋金基金管理委員申請辦
    理前開各項活動，而經核准動支、報銷相關費用屬實，如前
    所述，所辦年節民俗活動、外出郊遊等活動名目、實質內容
    ，及購置里民活動場所家俱或音響設備，與同條例第9條 所
    規定之動支回饋金範圍包含育樂及民俗活動項目，核尚無不
    合。而各項活動報銷亦提出相關單據，有支出黏貼憑證用紙
    上收據等會計憑證可為佐證，並經會計作業程序核銷無訛，
    應認渠對外交易所生支出費用，均屬實在。
九、末按測謊鑑定，係依一般人若下意識刻意隱瞞事實真相時，
    會產生微妙之心理變化，例如：憂慮、緊張、恐懼、不安等
    現象，而因身體內部之心理變化，身體外部之生理狀況亦隨
    之變化，例如：呼吸急促、血液循環加速、心跳加快、聲音
    降低、大量流汗等異常現象，惟表現在外之生理變化，往往
    不易由肉眼觀察，乃由測謊員對受測者提問與待證事實相關
    之問題，藉由科學儀器（測謊機）紀錄受測者對各個質問所
    產生細微之生理變化，加以分析受測者是否下意識刻意隱瞞
    事實真相，並判定其供述是否真實；測謊機本身並不能直接
    對受測者之供述產生正確與否之訊號，而係測謊員依其專業
    之學識及經驗，就測謊紀錄，予以客觀之分析解讀，至於測
    謊鑑定究竟有無證據能力，刑事訴訟法並無明文規定，惟實
    務上，送鑑單位依刑事訴訟法第208 條第1 項規定，囑託法
    務部調查局或內政部警政署刑事警察局為測謊檢查，受囑託
    機關就檢查結果，以該機關名義函覆原囑託之送鑑單位，該
    測謊檢查結果之書面報告，即係受囑託機關之鑑定報告，該
    機關之鑑定報告，形式上若符合測謊基本程式要件，包括：
     (一)經受測人同意配合，並已告知得拒絕受測，以減輕受
    測者不必要之壓力。 (二)測 謊員須經良好之專業訓練與相
    當之經驗。 (三)測 謊儀器品質良好且運作正常。 (四)受
    測人身心及意識狀態正常。 (五)測 謊環境良好，無不當之
    外力干擾等要件；即賦予證據能力，非謂機關之鑑定報告書
    當然有證據能力；具上述形式之證據能力者，始予以實質之
    價值判斷，必符合待證事實需求者，始有證明力；刑事訴訟
    法就證據之證明力，採自由心證主義，由法院本於確信自由
    判斷，惟法院之自由判斷，亦非漫無限制，仍不得違背經驗
    法則及論理法則；測謊檢查之受測者可能因人格特性或對於
    測謊質問之問題無法真正瞭解，致出現不應有之情緒波動反
    應，此時若過於相信測謊結果，反而有害於正當之事實認定
    ；惟一般而言，受測者否認犯罪之供述呈現不實之情緒波動
    反應，不得採為有罪判決之唯一證據，若受測者否認犯罪之
    供述並無不實之情緒波動反應，又無其他積極證據證明其被
    訴之犯罪事實，自得採為有利於受測者之認定，最高法院92
    年度台上字第3811、3822號判決要旨可參，起訴意旨固以被
    告3 人及證人戊○○、庚○○、寅○○等人經測謊結果，均
    呈情緒波動反應，而認供述不實，惟查本件法務部調查局90
    年10月26日陸 (三)字 第90176386測謊報告書，僅記載係採
    「控制問題法」、「混合問題法」等方式，其他關於測謊經
    過及上開形式上應行記載事項均未予以載明，自難認此開鑑
    定結果之測謊報告書有證據能力，故縱鑑定結果認上開受測
    者於案情關鍵事實之陳述呈情緒波動反應，而研判有說謊情
    形，亦不足作為被告有罪之認定。
十、綜上所述，被告所辯辦理活動採購公物均覈實報銷費用，並
    有各項支出之黏貼憑證用紙上收據等會計憑證可為佐證，應
    屬可採，公訴意旨所持前開論據，均無法資為認定被告涉有
    圖利或利用職務上機會詐取財物犯行之依據，此外，復查無
    其他積極證據足認被告有何公訴人所指犯行，是以被告3 人
    被訴犯罪事實、罪名均屬不能證明，揆諸首揭法條規定及判
    決意旨，均應諭知被告無罪之判決。
據上論斷，應依刑事訴訟法第301條第1項前段，判決如主文。
中　　華　　民　　國　　94　　年　　5 　　月　　24　　日
                  刑事第十四庭 審判長法  官  陳銘珠
                                     法  官  紀凱峰
                                     法　官  林瑋桓
以上正本證明與原本無異。
如不服本判決，應於判決送達後10日內，向甲○提出上訴狀。
中　　華　　民　　國　　94　　年　　5 　　月　　24　  日
                                書記官  謝群育
